臺灣雲林地方法院民事判決　九十年度重訴字第五七號
　　原　　　告　卯○○
　　　　　　　　午○○
　　訴訟代理人　辛○○
　　訴訟代理人　庚○○
　　原　　　告　子○○
　　　　　　　　丁○○
　　　　　　　　癸○○
　　訴訟代理人　乙○○
　　原　　　告　巳○○
　　訴訟代理人　丑○○
　　原　　　告　甲○○
　　　　　　　　己○○
　　訴訟代理人　丙○○
　　原　　　告　戊○○
　　　　　　　　寅○○
　　訴訟代理人　未○○
　　被　　　告　壬○○
　　　　　　　　辰○○
右當事人間請求侵權行為損害賠償附帶民事訴訟事件，經本院刑事庭移送前來（八十
九年度重附民字第十八號、八十九年度附民字第八十一號、八十九年度重附民字第八
號），本院判決如左：
    主    文
被告應連帶給付原告午○○新台幣壹佰貳拾柒萬參仟壹佰伍拾元；給付原告卯○○新
台幣玖拾參萬肆仟玖佰元；給付原告辛○○新台幣肆拾捌萬元；給付原告子○○新台
幣貳拾玖萬伍仟陸佰伍拾元；給付原告寅○○新台幣肆拾捌萬元；給付原告丁○○新
台幣捌拾貳萬陸仟肆佰元；給付原告癸○○新台幣肆拾捌萬柒仟參佰元；給付原告巳
○○新台幣肆拾捌萬柒仟參佰元；給付原告甲○○新台幣肆拾捌萬柒仟參佰元；給付
原告己○○新台幣肆拾捌萬柒仟參佰元；給付原告戊○○新台幣捌拾貳萬元；給付原
告未○○新台幣貳拾參萬伍仟壹佰元；及被告壬○○部分自民國八十九年五月三十日
起；被告辰○○部分自民國八十九年九月二日起至清償日止，均按年息百分之五計算
之利息。
原告午○○、卯○○、子○○、丁○○、癸○○、巳○○、甲○○、己○○、未○○
其餘之訴駁回。
訴訟費用由被告連帶負擔。
本判決於原告午○○以新台幣肆拾貳萬參仟元；原告卯○○以新台幣參拾壹萬元；原
告辛○○以新台幣拾陸萬元；原告子○○以新台幣玖萬陸仟元；原告寅○○以新台幣
拾陸萬元；原告丁○○以新台幣貳拾柒萬參仟元；原告癸○○以新台幣拾陸萬元；原
告巳○○以新台幣拾陸萬元；原告甲○○以新台幣拾陸萬元；原告己○○以新台幣拾
陸萬元；原告戊○○以新台幣貳拾柒萬元；原告未○○以新台幣柒萬陸仟元分別供擔
保後，得假執行。
原告午○○、子○○、丁○○、癸○○、巳○○、卯○○、甲○○、己○○、未○○
其餘假執行之聲請駁回。
    事    實
甲、原告方面：
壹、原告午○○部分：
一、聲明：
(一)被告應給付原告午○○新台幣（下同）三百二十一萬元，並自起訴狀繕本送達之
    翌日起至清償日止按年息百分之五計算之利息。
(二)訴訟費用由被告負擔。
(三)原告願供提保，請准宣告假執行。
二、陳述
(一)被告二人為夫妻關係，彼等共同於民國（下同）八十六年四月一日、同年四月十
    五日、同年九月十日、八十七年一月五日、同年八月二十五日、八十八年五月二
    十日，在雲林縣四湖鄉○○村○○路一號住處，以被告壬○○名義召集互助會六
    會，均採內標制，詎料被告二人竟共同基於意圖為自己不法所有及偽造文書之概
    括犯意，連續在開標時冒用互助會成員名義，偽造其等署名及於空白紙上填寫利
    息作為投標用之標單，先後標得會款，被告此舉，致其他當時尚屬活會之會員陷
    於錯誤，誤認確係被冒名之會員得標而如數交付會款，足以生損害於被冒標之人
    及冒標時尚屬活會之其他會員。嗣於八十八年十二月間被告二人未依期開標，始
    被會員獲知上情，被告不法之情事，業經本院地檢署提起公訴，並由鈞院刑事庭
    審理當中，又依民法第一百八十四條規定，被告二人以上開不法之手段，詐取原
    告等之金錢，對原告造成損害，原告等自得爰依刑事訴訟法第四百八十七條第一
    項提起附帶民事訴訟請求損害賠償。
(二)被告應給付原告午○○三百二十一萬，其計算方式如下：
 (1) 八十六年四月一日起至八十九年二月一日之互助會，會款二萬元，會員人數連同
    會首共三十五人，至八十八年十一月一日止已繳納三十二次會款，即二萬乘以三
    十二次共計六十四萬。此會原告午○○未標，故被告應給付原告午○○六十四萬
    元。
 (2) 八十七年一月五日起至八十九年十二月五日之互助會，會款三萬元，會員人數連
    同會首共三十六人，至八十八年十一月一日止已繳納二十三次會款，即三萬乘以
    二十三次共計六十九萬元。此會原告午○○未標，故被告應給付原告六十九萬元
    。
 (3) 八十六年九月十日起至八十九年十二月十日之互助會，會款二萬元，會員人數連
    同會首共四十人，至八十九年十二月十日止已繳納二十七次會款，即二萬乘以二
    十七次共計五十四萬元。此會原告午○○未標，且參與二會，故被告應給付一百
    零八萬元。
 (4) 八十七年八月二十五日起至八十九年八月二十五日的互助會，會款五萬元，會員
    人數連同會首共二十五人，至八十八年十一月二十五日止已繳納十六次會款，即
    五萬乘以十六萬共計八十萬元。此會原告午○○未標，被告應給付八十萬元。
 (5) 累計六十四萬+六十九萬+一百零八萬+八十萬=三百二十一萬元。
(三)同辛○○陳述(四)。
貳、原告卯○○部分：
一、聲明：
(一)被告應給付原告卯○○九十六萬元，並自起訴狀繕本送達被告之翌日起至清償日
    止按年息百分之五計算之利息。
(二)訴訟費用由被告負擔。
(三)原告願供提保，請准宣告假執行。
二、陳述
(一)同原告午○○之陳述（一）。
(二)被告應給付原告卯○○九十六萬元，其計算方式如下：
    八十六年四月十五日起至八十九年一月十五日之互助會，會款三萬元，會員人數
    連同會首三十四人，至八十八年十一月十五日止已標三十二次，即三萬乘以三十
    二次共計九十六萬元。此會原告卯○○未標，被告應給付九十六萬元。
(三)同辛○○陳述(四)。
(四)八十六年四月一日起至八十九年二月一日止之合會，被告自第二會開始連續冒標
    ；八十六年四月十五日起至八十九年一月十五日止之合會，被告自第五會開始連
    續冒標；八十六年九月十日起至八十九年十二月十日止之合會，被告自第四會開
    始連續冒標；八十七年一月五日起至八十九年十二月五日止之合會，被告自第十
    五會開始連續冒標。
參、原告辛○○部分：
一、聲明：
(一)被告應給付原告辛○○四十八萬元，並自起訴狀繕本送達被告之翌日起至清償日
    止按年息百分之五計算之利息。
(二)訴訟費用由被告負擔。
(三)原告願供提保，請准宣告假執行。
二、陳述
(一)同原告午○○之陳述（一）。
(二)被告應給付原告辛○○四十八萬元，其計算方式如下：
    八十六年四月十五日起至八十九年一月十五日之互助會，會款三萬元，會員人數
    連同會首三十四人，至八十八年十一月十五日止已繳納三十二次會款，即三萬乘
    以三十二次共計九十六萬元。此會原告辛○○已標得，但被告僅給付四十八萬元
    ，尚欠原告辛○○四十八萬元。故被告應給付原告四十八萬元。
(三)證人蔡文雄曾向原告辛○○收會錢，如伊稱未與被告二人聯絡，原告認為那是騙
    人的。
(四)系爭合會冒標情形如下：
 Ａ、第一會含會首三十五名（下稱甲合會）。
    一、會期：八十六年四月一日起至八十九年二月一日止。
    二、開標會時間地點：每月一日中午一時在雲林縣四湖鄉○○村○○路一號。
    三、會款：新台幣二萬元。內標制。
    四、被冒標會員及冒標金額：蔡進興四千元、陳啟文三千八百元、甲○○四千五
        百元、蔡金英三千二百元、巳○○三千八百元、吳常星三千四百元。
Ｂ、第二會含會首三十四名（下稱乙合會）。
    一、會期：八十六年四月十五日起至八十九年一月十五日止。
    二、開標會時間地點：每月十五日中午一時在雲林縣四湖鄉○○村○○路一號。
    三、會款：新台幣三萬元。內標制。
    四、被冒標會員及冒標金額：寅○○四千七百元、辛○○五千二百元、卯○○五
        千二百元、陳淑滿五千二百元、吳坤煌四千八百元。
Ｃ、第三會含會首四十名（下稱丙合會）
    一、會期：八十六年九月十日起至八十九年十二月十日止。
    二、開標會時間地點：每月一日中午一時在雲林縣四湖鄉○○村○○路一號。
    三、會款：新台幣二萬元。內標制。
    四、被冒標會員及冒標金額：陳溪泉五千元、蔡老四千壹佰元、柯麗雪四千二百
        元、未○○四千八百元、午○○二千八百元及吳坤龍四千元。
Ｄ、第四會含會首三十四會
    一、會期：八十七年一月五日起至八十九年十二月五日止。
    二、開標時間地點：每月五日中午一時在雲林縣四湖鄉○○村○○路一號。
    三、會款：新台幣三萬元。
    四、被冒標標會及冒標金額：陳貴美四千二百元、吳雲霜四千五百元、丁○○五
        千元、蔡秀媛三千六百元、施照容五千八百元。
(五)同卯○○陳述（四）。
肆、原告子○○部分：
一、聲明：
(一)被告應給付原告子○○六十九萬元，並自起訴狀繕本送達被告之翌日起至清償日
    止按年息百分之五計算之利息。
(二)訴訟費用由被告負擔。
(三)原告願供提保，請准宣告假執行。
二、陳述
(一)同原告午○○之陳述（一）。
(二)被告應給付原告子○○六十九萬元，其計算方式如下：
    八十七年一月五日起至八十九年十二月五日之互助會，會款三萬元，會員人數連
    同會首三十六人，至八十八年十一月一日止已繳納二十三次會款，即三萬乘以二
    十三次共計六十九萬元。此會原告子○○未標，故被告應給付原告六十九萬元。
(三)同辛○○陳述(四)。
(四)同卯○○陳述（四）。
伍、原告寅○○部分：
一、聲明：
(一)被告應給付原告寅○○四十八萬元，並自起訴狀繕本送達被告之翌日起至清償日
    止按年息百分之五計算之利息。
(二)訴訟費用由被告負擔。
(三)原告願供提保，請准宣告假執行。
二、陳述
(一)同原告午○○之陳述（一）。
(二)被告應給付原告寅○○四十八萬元，其計算方式如下：
    八十六年四月十五日起至八十九年一月十五日之互助會，會款三萬元，會員人數
    連同會首三十四人，至八十八年十一月十五日止已繳納三十二次會款，即三萬乘
    以三十二次共計九十六萬元。此會原告寅○○標得，但被告僅給付原告四十八萬
    元，被告尚欠原告四十八萬元。故被告應給付原告四十八萬元。
(三)同辛○○陳述(四)。
(四)同卯○○陳述（四）。
陸、原告丁○○部分：
一、聲明：
(一)被告應給付原告丁○○一百七十四萬元，並自起訴狀繕本送達被告之翌日起至清
    償日止按年息百分之五計算之利息。
(二)訴訟費用由被告負擔。
(三)原告願供提保，請准宣告假執行。
二、陳述
(一)同原告午○○之陳述（一）。
(二)被告應給付原告丁○○一百七十四萬元，其計算方式如下：
  (1)八十六年四月一日起至八十九年二月一日的互助會，會款二萬元，會員人數連同
    會首三十五人，至八十八年十一月一日止已繳納三十二次會款，原告丁○○已標
    得此會，故應給付被告共計十二萬元，即二萬乘以（35-32）次共計十二萬元。
  (2)八十七年一月五日起至八十九年十二月五日之互助會，會款三萬元，會員人數連
    同會首三十六人，至八十八年十一月一日止已繳納二十三次會款，即三萬乘以二
    十三次共計六十九萬元。又原告丁○○並未標此會，且原告參與二會，故被告應
    給付原告一百三十八萬元。
  (3)八十六年九月十日起至八十九年十二月十日之互助會，會款二萬元，會員人數連
    同會首四十人，至八十九年十二月十日止已繳納二十七次會款，即二萬乘以二十
    七次共計五十四萬元。原告丁○○未標此會，故被告應給付原告五十四萬元。
  (4)八十六年四月十五日起至八十九年一月十五日的互助會，會款三萬元，會員人數
    連同會首三十四人，至八十八年十一月十五日止已繳納三十二次會款，因原告已
    標得此會，故原告尚欠被告六萬元，即三萬乘以（34-32）次共計六萬元。
  (5)累計一百三十八萬元-十二萬元+五十四萬元-六萬元=一百七十四萬元。
(三)同辛○○陳述（四）。
(四)同卯○○陳述（四）。
柒、原告癸○○部分：
一、聲明：
(一)被告應給付原告癸○○五十八萬元，並自起訴狀繕本送達之翌日起至清償日止按
    年息百分之五計算之利息。
(二)訴訟費用由被告負擔。
(三)原告願供提保，請准宣告假執行。
二、陳述
(一)同原告午○○之陳述（一）。
(二)被告應給付原告癸○○五十八萬元，其計算方式如下：
    八十六年四月一日起至八十九年二月一日的互助會，會款二萬元，會員人數連同
    會首三十五人，至八十八年十一月一日已繳納三十二次會款，即二萬乘以三十二
    次共計六十四萬元。原告癸○○參加二會，已標得一會，故應給付被告六萬元（
    35-32=3）（3×2＝6），故被告應給付六十四萬-六萬=五十八萬元。
(三)同辛○○陳述（四）。
(四)同卯○○陳述（四）。
捌、原告巳○○部分：
一、聲明：
(一)被告應給付原告巳○○六十四萬元，並自起訴狀繕本送達之翌日起至清償日止按
    年息百分之五計算之利息。
(二)訴訟費用由被告負擔。
(三)原告願供提保，請准宣告假執行。
二、陳述
(一)同原告午○○之陳述（一）。
(二)被告應給付原告巳○○六十四萬元，其計算方式如下：
    八十六年四月一日起至八十九年二月一日的互助會，會款二萬元，會員人數連同
    會首共三十五人，至八十八年十一月一日止已繳納三十二次會款，即二萬乘以三
    十二次共計六十四萬元。原告巳○○並未標此會，故被告應給付原告六十四萬元
    。
(三)同辛○○陳述（四）。
(四)同卯○○陳述（四）。
玖、原告甲○○部分：
一、聲明：
(一)被告應給付原告甲○○六十四萬元，並自起訴狀繕本送達之翌日起至清償日止按
    年息百分之五計算之利息。
(二)訴訟費用由被告負擔。
(三)原告願供提保，請准宣告假執行。
二、陳述
(一)同原告午○○之陳述（一）。
(二)被告應給付原告甲○○六十四萬元，其計算方式如下：
    八十六年四月一日起至八十九年二月一日之互助會，會款二萬元，會員人數連同
    會首三十五人，至八十八年十一月一日止已繳納三十二次會款，即二萬乘以三十
    二次共計六十四萬元。原告甲○○並未標此會，故被告應給付原告六十四萬元。
(三)同辛○○陳述（四）。
(四)同卯○○陳述（四）。
拾、原告己○○部分：
一、聲明：
(一)被告應給付原告己○○六十四萬元，並自起訴狀繕本送達之翌日起至清償日止按
    年息百分之五計算之利息。
(二)訴訟費用由被告負擔。
(三)原告願供提保，請准宣告假執行。
二、陳述
(一)同原告午○○之陳述（一）。
(二)被告應給付原告甲○○六十四萬元，其計算方式如下：
    八十六年四月一日起至八十九年二月一日的互助會，會款二萬元，會員人數連同
    會首四十人，至八十八年十一月一日止已繳納三十二次會款，即二萬乘以三十二
    次共計六十四萬元。原告己○○並未標此會，故被告應給付原告六十四萬元。
(三)同辛○○陳述（四）。
(四)同卯○○陳述（四）。
拾壹、原告戊○○部分：
一、聲明：
(一)被告應給付原告戊○○八十二萬元，並自起訴狀繕本送達之翌日起至清償日止按
    年息百分之五計算之利息。
(二)訴訟費用由被告負擔。
(三)原告願供提保，請准宣告假執行。
二、陳述
(一)同原告午○○之陳述（一）。
(二)被告應給付原告戊○○八十二萬元，其計算方式如下：
    八十六年九月十日起至八十九年十二月十日之互助會，會款二萬元，會員人數連
    同會首四十人，至八十九年十二月十日止已繳納二十七次會款，即二萬乘以二十
    七次共計五十四萬元。原告共參加三會，一會已標，其他二會未標，二會未標的
    會款：總計為二萬乘以二十七次乘以二會共計一百零八萬。一會已標，須給付被
    告的會款二萬乘以（40-27）共計二十六萬元，故被告應給付原告八十二萬元（
    108 －26＝82）。
(三)同辛○○陳述（四）。
(四)同卯○○陳述（四）。
拾貳、原告未○○部分：
一、聲明：
(一)被告應給付原告未○○一百零二萬元，並自起訴狀繕本送達之翌日起至清償日止
    按年息百分之五計算之利息。
(二)訴訟費用由被告負擔。
(三)原告願供提保，請准宣告假執行。
二、陳述
(一)同原告午○○之陳述（一）。
(二)被告應給付原告未○○一百零二萬元，其計算方式如下：
  (1)八十六年四月一日起至八十九年二月一日的互助會，會款二萬元，會員人數連同
    會首為三十五人，至八十八年十一月一日已標三十二次，二萬乘以（35-32）次
    共計六萬元，因原告未○○於八十七年六月一日已標得此會，故原告尚須給付被
    告六萬元。
  (2)八十六年九月十日起至八十九年十二月十日的互助會，會款二萬元，會員人數連
    同會首為四十人，至八十九年十二月十日已繳納二十七次會款，即二萬乘以二十
    七次共計五十四萬元。原告未○○未標此會，故被告應給付原告五十四萬元。
  (3)八十六年四月十五日起至八十九年一月十五日的互助會，會款三萬元，會員人數
    連同會首為三十四人，至八十八年十一月十五日已繳納三十二次會款，即三萬乘
    以（34-32）共計六萬元。因原告未○○於八十七年八月十五日已標得此會，故
    原告尚須給付被告六萬元。
  (4)八十七年八月二十五日起至八十九年八月二十五日的互助會，會款五萬元，會員
    人數連同會首為二十五人，至八十八年十一月二十五日止已繳納十六次會款，即
    五萬乘以十六次共計八十萬元。原告未○○於八十八年十一月二十五日已標得此
    會，但被告僅給付二十萬元，尚欠原告六十萬元，故被告應給付原告六十萬元。
  (5)累計五十四萬-六萬-六萬+六十萬=一百零二萬元。
(三)同辛○○陳述（四）。
(四)同卯○○陳述（四）。
乙、被告方面：
    均未於言詞辯論期日到場，亦未提出書狀作何聲明或陳述。
丙、本院依職權調閱本院八十九年度偵字第二四六一、一○六三、一八四七、一五七
    六、四七八、一四七、一一九九號卷宗、八十九年調偵字第五五號卷宗、八十九
    年度他字第一四四號卷宗、八十九年訴字第一六六號卷宗。
    理    由
一、本件原告寅○○、丁○○及被告未於言詞辯論期日到場，核無民事訴訟法第三百
    八十六條各款所列情形，依原告之聲請，由其一造辯論而為判決。
二、本件原告主張：被告二人為夫妻關係，兩人共同分別於八十六年四月一日、同年
    四月十五日、同年九月十日、八十七年一月五日、同年八月二十五日、八十八年
    五月二十日（如附表所示），在雲林縣四湖鄉○○村○○路一號住處，以被告壬○○名義召集互助會六會，召集原告等參加每會二萬元或三萬元或五萬元之互助
    會，採內標制，分別於每月一日、五日、十日、十五日、二十日、二十五日開標
    ，詎被告二人竟於不詳期間，偽造活會會員之名義，冒名投標，足以生損害於各
    該被冒標之活會會員；嗣再宣佈由各該被冒標之活會會員得標，而據此向當期活
    會會員及被冒標之活會會員收取會款，致活會會員與被冒標會員陷於錯誤，而陸
    續交付會款，嗣於八十八年十一月底宣告倒會。其中原告午○○參加如附表編號
    一、二、三、六之互助會，均未得標，應收回會款共計三百二十一萬元（編號三
    部分參加二會）；原告卯○○參加如附表四之互助會，未得標，應收回會款共計
    九十六萬元；原告辛○○參加如附表編號四之互助會，已得標，應得標金為九十
    六萬元，惟被告僅給付伊四十八萬元之會款，尚有四十八萬元之會款尚未付清；
    原告子○○參加如附表二編號二，未得標，應收回會款共計六十九萬元；原告寅
    ○○參加如附表編號四之互助會，已得標，應得標金為九十六萬元，惟被告僅給
    付伊四十八萬元之會款，尚有四十八萬元之會款尚未付清；原告丁○○參加如附
    表編號一、二、三、四之互助會，其中編號二、三之互助會均未得標（其中編號
    二部分參與二會），應收回會款共計一百九十二萬元，又伊已標得附表編號一、
    四之互助會，故伊須給付死會會款十八萬元，總計被告僅須給付原告丁○○一百
    七十四萬元之會款即可；原告癸○○參加如附表編號一之互助會，共參加二會，
    其中一會原告癸○○已得標，尚應繳死會會款六萬元，另一會則未得標，故伊應
    收回的會款共計五十八萬元；原告巳○○參加如附表編號一之互助會，未得標，
    應收回會款共計為六十四萬元；原告甲○○參加如附表編號一之互助會，未得標
    ，應收回的會款共計六十四萬元；原告己○○參加如附表編號一之互助會，未得
    標，應收回會款共計六十四萬元；原告戊○○參加如附表編號三之互助會，共參
    加三會，其中一會已得標，其中二會未得標，扣除給付死會會款二十六萬元，應
    收回會款共計八十二萬元；原告未○○參加如附表編號一、三、四、六之互助會
    ，其中編號三之互助會未得標，應收回會款為五十四萬元，又其中編號一、四、
    六已得標，故須給付死會會款十二萬元，但其中已得標如附表編號六之互助會，
    已得標應得標金應為八十萬元，惟被告僅給付伊二十萬元之會款，尚有六十萬元
    未付清，故被告應給付原告未○○一百零二萬元（即五十四萬元－六萬元－六萬
    元+六十萬元＝一百零二萬元，爰依侵權行為之法律關係請求判決如主文第一項
    所示，並均陳明願供擔保請准宣告假執行。
三、經查被告二人在其坐落雲林縣四湖鄉○○村○○路一號住處自任會首，於八十六
    年四月一日召集甲合會，邀集原告癸○○參加二會，原告午○○、丁○○、巳○○、甲○○、己○○、未○○各參加一會，約定會期自八十六年四月一日起至八
    十九年二月一日止，共計三十五期，每會二萬元，採內標制，於每月一日開標，
    底標為一千八百元；並於八十七年一月五日於上址召集乙合會，邀集原告丁○○
    參加二會，原告午○○、子○○各參加一會，約定會期自八十七年一月五日至八
    十九年十二月五日止，共計三十六期，每會三萬元，採內標制，每月五日開標，
    底標為二千七百元；另於八十六年九月十日於上址召集丙合會，邀集原告戊○○
    參加三會，原告午○○參加二會，原告丁○○、未○○各參加一會，約定會期自
    八十六年九月十日至八十九年十二月十日止，共計四十期，每會二萬元，採內標
    制，每月十日開標，底標為一千八百元；且於八十六年四月十五日於上址召集丁
    合會，邀集原告卯○○、辛○○、寅○○、丁○○、未○○各參加一會，約定會
    期自八十六年四月十五日至八十九年一月十五日止，共計三十四期，每會三萬元
    ，採內標制，每月十五日開標，底標為二千五百元；復於八十七年八月二十五日
    於上址召集己合會，邀集原告午○○、未○○各參加一會，約定會期自八十七年
    八月二十五日至八十九年八月二十五日止，共計二十五期，每會五萬元，採內標
    制，每月二十五日開標，底標為四千五百元，被告於甲、乙、丙、丁、己五合會
    進行中因見會員多未前來監督投標且互不認識，基於意圖為自己不法所有，以偽
    造文書及詐欺取財之概括犯意，趁辦理甲合會投標事務之際，於八十六年五月一
    日、同年六月一日、同年七月一日、同年八月一日、同年九月一日、同年十月一
    日，在上址先後冒用蔡進興、陳啟文、甲○○、蔡金英、巳○○、吳常星之名義
    ，各在標單上偽填四千元、三千八百元、四千五百元、三千二百元、三千八百元
    、三千四百元之金額參與競標，並於得標後向全體會員收取會款，致生損害於甲
    合會未得標之活會會員；與被告復承同一行使偽造文書及詐欺取財之概括犯意，
    趁辦理乙合會事務之際，於八十六年八月十五日、同年九月十五日、同年十月十
    五日、同年十一月十五日、同年十二月十五日先後冒用陳貴美、吳雲霜、丁○○
    、蔡秀媛、施照容之名義，在投標單偽填四千二百元、四千五百元、五千元、三
    千六百元及五千八百元之金額參與競標，並於得標後向全體會員收取會款，致生
    損害於乙合會未得標之活會會員；與被告復承同一行使偽造文書及詐欺取財之概
    括犯意，趁辦理丙合會事務之際，於八十六年十二月十日、八十七年一月十日、
    同年先後冒用陳溪泉、蔡老備、柯麗雪、未○○、午○○、吳坤龍之名義，在投
    標單偽填五千元、四千一百元、四千二百元、四千八百元、二千八百元及四千元
    之金額參與競標，並於得標後向全體會員收取會款，致生損害於丙合會未得標之
    活會會員；與被告復承同一行使偽造文書及詐欺取財之概括犯意，趁辦理丁合會
    事務之際，先後冒用寅○○、辛○○、卯○○、陳淑滿、吳坤煌之名義，在投標
    單偽填四千七百元、五千二百元、五千二百元、五千二百元及四千八百元之金額
    參與競標，並於得標後向全體會員收取會款，致生損害於丁合會未得標之活會會
    員之事實（下稱系爭事實），業據原告提出互助會單影本、互助會會款計算明細
    表等在卷可稽，復經證人蔡文雄即被告辰○○之弟、陳淑琴即被告辰○○之弟媳
    到庭證述：「有跟被告二人的會，但也被他們倒會。」證人卯○○到庭證述：「
    （問：辛○○有無參加民國八十六年四月十五日起的會？）八十八年九月十五日
    辛○○標四千八百元，被告說尾吉標五千二百元，所以辛○○沒有標到，但實際
    上尾吉沒有標，被告說辛○○跟尾吉一人一半，只給辛○○四十八萬元。我當時
    在場所以我知道這件事。」證人未○○到庭證述：「（問：午○○有無標會？）
    午○○都沒有標。」證人辛○○到庭證述：「（卯○○有沒有標會？）卯○○都
    沒有標會，是活會。」證人丙○○到庭證述：「癸○○有參加兩會，民國八十六
    年六月一日已經標了一會，標到的那一會的會錢我都有拿到，沒有標的會是活會
    。」證人甲○○到庭證述：「（問丑○○有沒有標會？丑○○都沒有標會。」證
    人丑○○：「（問甲○○有無標會？）甲○○都沒有標會。」證人蔡老到庭證
    述：「（問戊○○有無標會？）戊○○民國八十六年九月十日起的會，他參加三
    個會，已經標了一個會。」「（問未○○有沒標會？）民國八十六年九月十日起
    的會，他都沒有標會。」（均見九十一年五月十四日言詞辯論筆錄），因被告於
    本院刑事庭審理中逃亡遭本院刑事庭通緝，嗣本院刑事庭將原告所提起之附帶民
    事訴訟事件裁定移送至本院本股（九十年重訴字五十七號）審理，於本股審理中
    ，被告均未緝獲，而彼等經合法通知亦未到庭陳述，惟因被告壬○○曾於雲林地
    方法院檢察署八十九年度偵字第四七八號偵查中，以八十九年三月三十日刑事自
    白狀自承其冒標情事〈內容如原告辛○○陳述（四）〉，此有前揭書狀在卷可稽
    ，而本院將被告壬○○之前揭自白狀提示予原告，原告皆對之不爭執，綜上所述
    ，自堪信被告之自述為真實。被告二人不法侵害原告等人之財產，既經認定，其
    等對於原告等人因而所受之損害，依民法第一百八十五條共同侵權行為之規定，
    自應負連帶賠償責任。
四、原告請求被告冒標之損害賠償部分：
(一)被告冒標甲合會詐害金額之認定：查被告分別於八十六年五月一日、同年六月一
    日、同年七月一日、同年八月一日、同年九月一日、同年十月一日，以蔡進興、
    陳啟文、甲○○、蔡金英、巳○○、吳常星名義偽造標單參與競標，標單之標息
    分別記載為四千元、三千八百元、四千五百元、三千二百元、三千八百元、三千
    四百元之事實，已詳如前述，因甲合會含會首共三十五會，每會二萬元，採內標
    制，被告前後六次冒標時之死會與活會會員數均分別為二十六人與八人，是被告
    冒標六會可詐得之金額為六會即可詐得三百八十九萬八千四百元【計算公式：[
    （00000－0000）*8+20000*26]＋[（00000－0000）*8+20000*26]＋[（00000－
    0000）*8+20000*26]＋[（00000－0000）*8+    20000*26]＋[（00000－0000）
    *8+20000*26]＋[（00000－0000）*8+20000* 26]＝0000000】。
(二)被告冒標乙合會詐害金額之認定：查被告分別於八十八年三月五日、同年四月五
    日、同年五月五日、同年六月五日、同年七月十五日先後冒用陳貴美、吳雲霜、
    丁○○、蔡秀媛、施照容名義偽造標單參與競標，標單之標息分別記載為四千二
    百元、四千五百元、五千元、三千六百元、五千八百元之事實，已詳如前述，因
    乙合會含會首共三十五會，每會三萬元，採內標制，被告前後五次冒標時之死會
    與活會會員數均分別為十八人與十六人，是被告冒標五會可詐得之金額為五會即
    可詐得四百七十三萬零四百元【計算公式：[（00000－0000）*16+30000*18]＋[
    （00000－0000）*16+30000*18=]＋[（00000－0000）*16+30000*18]＋[（00000
    －0000）*16+30000*18＋[（00000－0000）*16+30000*18]]＝0000000】。
(三)被告冒標丙合會詐害金額之認定：查被告分別於八十六年十二月十日、八十七年
    一月十日、八十七年二月十日、八十七年三月十日、八十七年四月十日、八十七
    年五月十日先後冒用陳溪泉、蔡老備、柯麗雪、未○○、午○○、吳坤龍名義偽
    造標單參與競標，標單之標息分別記載為五千元、四千一百元、四千二百元、四
    千八百元、二千八百元、四千元之事實，已詳如前述，因丙合會含會首共四十會
    ，每會二萬元，採內標制，被告前後六次冒標時之死會與活會會員數均分別為二
    十一人與十八人，是被告冒標六會可詐得之金額為六會即可詐得四百二十三萬一
    千八百元【計算公式：[（00000－0000）*18+20000*21]＋[（00000－0000）
    *18+20000*21]＋[（00000－0000）*18+20000*21]＋[（00000－0000）
    *18+20000*21＋[（00000－0000）*18+20000*21]＋[（00000－0000）
    *18+20000*21]]＝0000000】。
(四)被告冒標丁合會詐害金額之認定：查被告分別於八十六年八月十五日、同年九月
    十五日、同年十月十五日、同年十一月十五日、同年十二月十五日先後冒用寅○○、辛○○、卯○○、陳淑滿、吳坤煌名義偽造標單參與競標，標單之標息分別
    記載為四千七百元、五千二百元、五千二百元、五千二百元、四千八百元之事實
    ，已詳如前述，因丁合會含會首共三十三會，每會三萬元，採內標制，被告前後
    五次冒標時之死會與活會會員數均分別為二十七人與五人，是被告冒標五會可詐
    得之金額為五會即可詐得四百六十七萬四千五百元【計算公式：[（00000－
    0000    ）*5+30000*27]＋[（00000－0000）*5+30000*27]＋[（00000－0000）
    *5+30000*27]＋[（00000－0000）*5+30000*27＋[（00000－0000）
    *5+30000*27]]＝0000000】。
  (1)原告午○○受害金額之認定：
  按會首冒標詐得之款項原應歸應得標之會員獲得，再由應得標之會員按期以繳納
    死會會款由會首代收攤還予其他未得標之會員，亦即會首冒標得款金額係屬未得
    標會員依合會契約可取得之財產，會首以冒標之詐欺方式詐得款項，受害人自為
    未得標之會員。復按合會契約之未得標會員雖隨各期開標而有所變動，但於會首
    宣告倒會時，因合會各期已無法開標，未得標會員即告確定，會首冒標造成之損
    失即確定由倒會時未得標之會員承擔。查甲合會連同會首共計三十五會，每月一
    日開標，自八十六年四月一日起至倒會止，已開標三十二會，因已開標之會有六
    會係冒標，是甲合會倒時共計未得標之會員八名，每名未得標之會員即受有六萬
    一千九百八十八元之損害【計算公式：0000000÷8＝487300】。而原告午○○參
    加甲合會一會，其因被告冒標所受之損害金額為四十八萬七千三百元。
  查乙合會連同會首共計三十五會，每月五日開標，自八十七年一月五日起至倒會
    止，已開標二十三會，因已開標之會有五會係冒標，是乙合會倒時共計未得標之
    會員十六名，每名未得標之會員即受有六萬一千九百八十八元之損害【計算公式
    ：0000000÷16＝295650】。而原告午○○參加乙合會一會，其因被告冒標所受
    之損害金額為二十九萬五千六百五十元。
  查丙合會連同會首共計三十九會，每月十日開標，自八十六年九月十日起至倒會
    止，已開標二十七會，因已開標之會有六會係冒標，是丙合會倒時共計未得標之
    會員十八名，每名未得標之會員即受有二十三萬五千一百元之損害【計算公式：
    0000000÷18＝235100】。而原告午○○參加丙合會二會，其因被告冒標所受之
    損害金額為四十七萬零二百元。
  總計一百二十七萬三千一百五十元。
  (2)原告辛○○受害金額之認定：
    查丁合會連同會首共計三十三會，每月十五日開標，自八十六年四月十五日起至
    倒會止，已開標三十二會，因已開標之會有五會係冒標，是丁合會倒時共計未得
    標之會員五名，每名未得標之會員即受有九十三萬四千九百元之損害【計算公式
    ：0000000÷5＝934900】。而原告辛○○參加丁合會一會，其因被告冒標所受之
    損害金額為九十三萬四千九百元，又其僅請求四十八萬，鑒於民事訴訟制度採處
    分權主義，自以原告辛○○之請求為基準。
  (3)原告子○○受害金額之認定：
    依前所述，原告子○○參加乙合會一會，其因被告冒標所受之損害金額為二十九
    萬五千六百五十元。
  (4)原告丁○○受害金額之認定：
  依前所述，原告丁○○參加乙合會二會，其因被告冒標所受之損害金額為五十九
    萬一千三百元。
  依前所述，原告丁○○參加丙合會一會，其因被告冒標所受之損害金額為二十三
    萬五千一百元。
  總計八十二萬六千四百元。
  (5)原告癸○○受害金額之認定：
    依前所述，原告癸○○參加甲合會二會，然已標得一會，其因被告冒標所受之損
    害金額為四十八萬七千三百元。
  (6)原告巳○○受害金額之認定：
    依前所述，原告癸○○參加甲合會一會，其因被告冒標所受之損害金額為四十八
    萬七千三百元。
  (7)原告甲○○受害金額之認定：
    依前所述，原告癸○○參加甲合會二會，然已標得一會，其因被告冒標所受之損
    害金額為四十八萬七千三百元。
  (8)原告己○○受害金額之認定：
    依前所述，原告癸○○參加甲合會二會，然已標得一會，其因被告冒標所受之損
    害金額為四十八萬七千三百元。
  (9)原告戊○○受害金額之認定：
    依前所述，原告戊○○參加丙合會三會，然已標得一會，其因被告冒標所受之損
    害金額為九十四萬零四百元，又其僅請求八十二萬，鑒於民事訴訟制度採處分權
    主義，自以原告戊○○之請求為基準。
  (10)原告寅○○受害金額之認定：
    依前所述，原告寅○○參加丁合會一會，其因被告冒標所受之損害金額為九十三
    萬四千九百元，又其僅請求四十八萬，鑒於民事訴訟制度採處分權主義，自以原
    告寅○○之請求為基準。
  (10)原告未○○受害金額之認定：
    依前所述，而原告未○○參加丙合會一會，其因被告冒標所受之損害金額為二十
    三萬五千一百元之。
  (10)原告卯○○受害金額之認定：
    依前所述，原告卯○○參加丁合會一會，其因被告冒標所受之損害金額為九十三
    萬四千九百元。
六、從而，原告午○○、卯○○、子○○、丁○○、癸○○、巳○○、甲○○、己○○、未○○依據侵權行為之法律關係，分別請求被告給付一百二十七萬三千一百
    五十元、九十三萬四千九百元、二十九萬五千六百五十元、八十二萬六千四百元
    、四十八萬七千三百元、四十八萬七千三百元、四十八萬七千三百元、四十八萬
    七千三百元、二十三萬五千一百元；及被告壬○○部分自八十九年五月三十日起
    ；被告辰○○部分自八十九年九月二日起至清償日止，按年息百分之五計算之利
    息，為有理由，應予准許，逾此之請求，即屬無據，應予駁回。原告寅○○、戊○○、辛○○之訴，為有理由，應予准許。又原告均陳明願供擔保，聲請宣告假
    執行，就原告勝訴部分，經核並無不合，爰分別酌定之相當擔保金額准許之，至
    於原告午○○、卯○○、子○○、丁○○、癸○○、巳○○、甲○○、己○○、
    未○○敗訴部分，假執行之聲請亦失所附麗，應併予駁回。
七、結論：除原告戊○○、辛○○、寅○○部分為全部有理由外，原告卯○○、午○○、辛○○、子○○、丁○○、癸○○、巳○○、甲○○、己○○、寅○○、未
    ○○之訴為一部有理由，一部無理由，依民事訴訟法第三百八十五條第一項前段
    、第七十九條但書、第八十五條第二項、第三百九十條第二項，判決如主文。
中　　　華　　　民　　　國　　　九十一　　年　　　九　　　月　　三十　　日
　　　　　　　　　　　　　　　　臺灣雲林地方法院民事庭
~B法　　　官　陳婉玉
右為正本係照原本作成。
如對本判決上訴須於判決送達後二十日內向本院提出上訴狀。（須附繕本）
中　　　華　　　民　　　國　　　九十一　　年　　　九　　　月　　三十　　日
~B法院書記官　魏輝碩
附表：
~F0
~T40
┌──────┬─────┬────┬─────┬────┬────────┐
│互助會編號  │會   期   │每會金額│ 會 期 數 │應付會款│尚欠各會員會款  │
├──────┼─────┼────┼─────┼────┼────────┤
│甲          │86.04.01  │        │          │        │原告午○○未  │
│            │  至      │        │          │        │  標此會，故被  │
│            │89.02.01  │        │          │        │  告尚欠款六十  │
│            │          │        │          │        │  四萬元。      │
│            │          │ 二萬元 │共三十四期│六十四萬│原告丁○○已  │
│            │          │        │  已繳    │  元    │  標得此會，故  │
│            │          │        │ 三十二期 │        │  原告尚欠被告  │
│            │          │        │          │        │  十二萬元。    │
│  一        │          │        │          │        │原告癸○○共  │
│            │          │        │          │        │  參加二會，並  │
│            │          │        │          │        │  已標得一會，  │
│            │          │        │          │        │  故被告尚欠款  │
│            │          │        │          │        │  五十八萬元。  │
│            │          │        │          │        │原告巳○○未  │
│            │          │        │          │        │  標此會，故被  │
│            │          │        │          │        │  告尚欠款六十  │
│            │          │        │          │        │  四萬元。      │
│            │          │        │          │        │原告甲○○未  │
│            │          │        │          │        │  標此會，故被  │
│            │          │        │          │        │  告尚欠款六十  │
│（會員35人）│          │        │          │        │  四萬元。      │
│            │          │        │          │        │原告己○○未  │
│            │          │        │          │        │  標此會，故被  │
│            │          │        │          │        │  告尚欠款六十  │
│            │          │        │          │        │  四萬元。      │
│            │          │        │          │        │原告未○○已  │
│            │          │        │          │        │  標得此會，故  │
│            │          │        │          │        │  原告尚欠被告  │
│            │          │        │          │        │  六萬元。      │
│            │          │        │          │        │                │
├──────┼─────┼────┼─────┼────┼────────┤
│乙          │87.01.05  │        │          │        │原告午○○未  │
│            │   至     │三萬元  │共三十五期│一百零五│  標此會，故被  │
│            │89.12.05  │        │  已繳    │  萬元  │  告尚欠款六十  │
│            │          │        │ 二十三期 │        │  九萬元。      │
│            │          │        │          │        │原告子○○未  │
│   二       │          │        │          │        │  標此會，故被  │
│            │          │        │          │        │  告尚欠款六十  │
│            │          │        │          │        │  九萬元。      │
│            │          │        │          │        │原告丁○○未  │
│            │          │        │          │        │  標此會，且參  │
│（會員36人）│          │        │          │        │  與二會，故被  │
│            │          │        │          │        │  告尚欠款一百  │
│            │          │        │          │        │  三十八萬元。  │
├──────┼─────┼────┼─────┼────┼────────┤
│丙          │          │        │          │        │原告午○○未  │
│            │          │        │          │        │  標此會，且參  │
│            │  86.09.10│        │          │        │  與二會，故被  │
│    三      │    至    │        │          │        │  告尚欠款一百  │
│            │  89.12.10│ 二萬元 │共三十九期│ 七十八 │  零八萬元。    │
│            │          │        │  已繳    │  萬元  │                │
│（會員40人）│          │        │ 二十七期 │        │原告丁○○未  │
│            │          │        │          │        │  標此會，故被  │
│            │          │        │          │        │  告尚欠款五十  │
│            │          │        │          │        │  四萬元。      │
│            │          │        │          │        │                │
│            │          │        │          │        │原告戊○○共  │
│            │          │        │          │        │  參加三會，且  │
│            │          │        │          │        │  標得一會，故  │
│            │          │        │          │        │  被告尚欠款八  │
│            │          │        │          │        │  十二萬元。    │
│            │          │        │          │        │原告未○○未  │
│            │          │        │          │        │  標此會，故被  │
│            │          │        │          │        │  告尚欠款五十  │
│            │          │        │          │        │  四萬元。      │
│            │          │        │          │        │                │
├──────┼─────┼────┼─────┼────┼────────┤
│丁          │86.04.15  │        │          │        │原告卯○○未  │
│            │    至    │        │          │        │  標此會，故被  │
│            │89.01.15  │        │          │        │  尚欠款九十六  │
│            │          │        │          │        │  萬元。        │
│            │          │        │          │        │原告辛○○雖  │
│            │          │ 三萬元 │共三十三期│九十九萬│  已標得，但被  │
│            │          │        │   已繳   │        │  告僅給付四十  │
│            │          │        │ 三十二期 │        │  八萬元，尚有  │
│    四      │          │        │          │        │  四十八萬元未  │
│            │          │        │          │        │  給付。        │
│（會員34人）│          │        │          │        │                │
│            │          │        │          │        │原告寅○○雖  │
│            │          │        │          │        │  已標得此會，  │
│            │          │        │          │        │  但被告僅給付  │
│            │          │        │          │        │  四十八萬元，  │
│            │          │        │          │        │  尚有餘款四十  │
│            │          │        │          │        │  八萬元未給付  │
│            │          │        │          │        │  。            │
│            │          │        │          │        │原告丁○○已  │
│            │          │        │          │        │  標得此會，故  │
│            │          │        │          │        │  原告尚欠被告  │
│            │          │        │          │        │  六萬元。      │
│            │          │        │          │        │原告未○○已  │
│            │          │        │          │        │  標得此會，故  │
│            │          │        │          │        │  原告尚欠被告  │
│            │          │        │          │        │  六萬元。      │
├──────┼─────┼────┼─────┼────┼────────┤
│戊          │          │        │          │        │                │
│            │          │        │          │        │                │
│ 五         │88.05.20  │        │共十九期  │五十七萬│                │
│            │  至      │ 三萬元 │  已繳    │   元   │                │
│（會員20人）│89.12.20  │        │  七期    │        │                │
│            │          │        │          │        │                │
├──────┼─────┼────┼─────┼────┼────────┤
│己          │          │        │          │        │原告午○○未  │
│            │87.08.25  │        │          │        │  標此會，故被  │
│ 六         │  至      │五萬元  │共二十四期│一百二十│  告欠款八十萬  │
│            │89.08.25  │        │  已繳    │  萬元  │  元。          │
│（會員25人）│          │        │  十六期  │        │                │
│            │          │        │          │        │原告未○○已  │
│            │          │        │          │        │  標得此會，但  │
│            │          │        │          │        │  被告僅給付二  │
│            │          │        │          │        │  十萬元，仍有  │
│            │          │        │          │        │  餘款六十萬元  │
│            │          │        │          │        │  未給付。      │
│            │          │        │          │        │                │
└──────┴─────┴────┴─────┴────┴────────┘
